ACORDAO-COMPLETO-2472484

ACÓRDÃO 8499/2021 ATA 22/2021 - SEGUNDA CÂMARA

VISTOS, relatados e discutidos estes autos de tomada de contas especial instaurada pelo Ministério do Turismo em desfavor da Associação Cultural Acesa e de seu dirigente à época, Rodrigo Cavalcanti Magalhães, em razão da impugnação total das despesas do Convênio 713302/2009, que tinha por objeto a implementação do projeto intitulado "V Festival Brasília de Cultura Popular".
ACORDAM os Ministros do Tribunal de Contas da União, reunidos em sessão da Segunda Câmara, ante as razões expostas pelo Relator, em:
9.1. com fundamento nos arts. 1º, inciso I, 16, inciso III, alíneas "b" e "c", e 19, da Lei 8.443/1992, julgar irregulares as contas da Associação Cultural Acesa e de Rodrigo Cavalcanti Magalhães, condenando-os solidariamente ao pagamento do débito discriminado a seguir, atualizado monetariamente e acrescido dos juros de mora devidos, calculado desde a data de ocorrência indicada até sua efetiva quitação, na forma da legislação vigente, fixando o prazo de 15 (quinze) dias, a contar do recebimento da notificação, para que seja comprovado, perante este Tribunal, o recolhimento da quantia ao Tesouro Nacional, nos termos do art. 23, inciso III, alínea "a", da referida Lei, c/c o art. 214, inciso III, alínea "a", do Regimento Interno do TCU;
	VALOR ORIGINAL (R$) 
	DATA DA OCORRÊNCIA

	60.000,00
	22/12/2009

9.2. com fundamento no art. 57 da Lei 8.443/1992, aplicar, individualmente, à Associação Cultural Acesa e  a Rodrigo Cavalcanti Magalhães multa no valor de R$ 15.000,00 (quinze mil reais) , atualizado monetariamente desde a data do presente acórdão até a do efetivo recolhimento, se for pago após o vencimento, na forma da legislação vigente, fixando o prazo de 15 (quinze) dias, a contar do recebimento da notificação, para que seja comprovado, perante este Tribunal, o recolhimento da quantia ao Tesouro Nacional, nos termos do art. 23, inciso III, alínea "a", da referida Lei, c/c o art. 214, inciso III, alínea "a", do Regimento Interno do TCU;
9.3. com fundamento no art. 26 da Lei 8.443/1992, autorizar, se requerido, o pagamento da importância devida em até 36 (trinta e seis) parcelas mensais e consecutivas, fixando o prazo de 15 (quinze) dias, a contar do recebimento da notificação, para que seja comprovado, perante este Tribunal, o recolhimento da primeira parcela, e de 30 (trinta) dias, a contar da parcela anterior, para que seja comprovado o recolhimento das demais parcelas, devendo incidir sobre cada valor mensal os devidos acréscimos legais, na forma prevista na legislação vigente, além de alertar que a falta de comprovação do recolhimento de qualquer parcela importará no vencimento antecipado do saldo devedor, nos termos do art. 217 do Regimento Interno do TCU;
9.4. com fundamento no art. 28 da Lei 8.443/1992, autorizar, desde logo, a cobrança judicial das dívidas, caso não atendida a notificação;
9.5. com fundamento no art. 16, § 3º, da Lei 8.443/1992, c/c art. 209, § 7º, do Regimento Interno do TCU, remeter cópia deste acórdão à Procuradoria da República no Distrito Federal, para adoção das medidas que entender cabíveis;
9.6. dar ciência deste acórdão ao Ministério do Turismo e aos responsáveis.

Tomada de contas especial instaurada pelo Ministério do Turismo em razão da impugnação total das despesas de convênio para a realização de evento festivo. Análise de citação.

Segunda Câmara

Ministério do Turismo.

3. Responsáveis: Associação Cultura Acesa (07.402.279/0001-89); Rodrigo Cavalcanti Magalhães (XXX.033.161-XX).

13.1. Ministros presentes: Augusto Nardes (na Presidência), Aroldo Cedraz, Raimundo Carreiro e Bruno Dantas (Relator).
13.2. Ministro-Substituto presente: Marcos Bemquerer Costa.

BRUNO DANTAS

Por registrar as principais ocorrências no andamento dos autos até o momento, resumindo os fundamentos das peças acostadas, adoto como relatório, com os ajustes necessários, a instrução da secretaria responsável pela análise do processo (peça 92) , que contou com a anuência do corpo diretivo da unidade (peças 93 e 94) :
"INTRODUÇÃO
Trata o presente processo de tomada de contas especial (TCE) instaurada em desfavor da Associação Cultural Acesa (CNPJ 07.402.279/0001-89) e do Sr. Rodrigo Cavalcanti Magalhães (CPF XXX.033.161-XX) , presidente daquela associação à época dos fatos, em razão da impugnação total das despesas decorrentes de irregularidades na execução física e financeira do objeto do Convênio 713302/2009 (peça 5) , firmado em 20/11/2009 entre a referida associação e o Ministério do Turismo (MTur) , tendo por objeto incentivar o turismo por meio da implementação do projeto intitulado 'V Festival Brasília de Cultura Popular' com vigência estipulada para o período de 20/11/2009 a 14/2/2010 (peça 59, p. 1) .
HISTÓRICO
2. Os recursos previstos para implementação do objeto do referido convênio foram orçados no valor total de R$ 166.700,00 (peça 5, p. 7) , com a seguinte composição: R$ 16.700,00 de contrapartida do convenente e R$ 150.000,00 à conta do concedente, liberados conforme indicado abaixo:
	Ordem Bancária
	Data da Emissão
 (peça 7) 
	Data do Crédito
 (peça 20, p. 2) 
	Valor (R$) 

	2009OB802012
	14/12/2009
	16/12/2009
	150.000,00

3. O Ministério do Turismo exarou os seguintes pareceres:
	Parecer
	Peça
	Data

	Parecer Técnico 1387/2009
	3
	20/11/2009

	Parecer/Conjur/Mtur 1789/2009
	4
	20/11/2009

	Nota Técnica de Análise 211/2010
	33
	29/9/2010

	Nota Técnica Financeira PGTUR 75/2017
	42
	6/2/2017

4. O Parecer Técnico 1387/2009 (peça 3) , que avaliou tecnicamente o 713302/2009 (peça 5) , concluindo pela sua viabilidade, apresentou como ações pretendidas as seguir enumeradas:
- Locação de tenda lona de circo;
- Locação alambrados e fechamentos;
- Locação de tendas;
- Locação de arquibancadas;
- Locação de stands;
- Locação de gerador;
- Locação de tenda túnel;
- Locação de telão;
- Locação de palco;
- Locação de sonorização;
- Locação de iluminação;
- Serviços de segurança;
- Contratação das bandas Coco Raízes de Arcoverde; Paito e Los Gaiteros; Alafin Oyó.
5. Apesar de a execução do objeto (evento) ter sido prevista para os dias 21 e 22/11/2009 (peça 3, p. 1) , o Convênio 713302/2009 foi celebrado na véspera, em 20/11/2009 (peça 5) , e os recursos federais foram repassados após o evento, em 16/12/2009 (peça 20, p. 2) , o que evidencia a destinação dos recursos para pagamento de despesas em processo final de liquidação. No Relatório de Cumprimento do Objeto (peça 14, p. 1) , conforme detalhamento exposto, há referência de que o 'V Festival Brasília de Cultura Popular aconteceu entre os dias 17 a 22 de novembro nos gramados da FURNARTE'.
6. O motivo para a instauração da tomada de contas especial foi materializado pela irregularidade nas execuções física e financeira, conforme Nota Técnica Financeira PGTUR 75/2017, de (peça 42) e Nota Técnica de Análise 211/2010 (peça 33) .
7. O Mtur, diante das pendências encontradas na análise da prestação de contas, realizou diligências ao convenente, que, contudo, não apresentou a documentação complementar solicitada, dando ensejo, então, à instauração da presente TCE.
8. Em relação à execução física, a Nota Técnica de Análise 211/2010 (peça 33) concluiu que o convenente não havia apresentado a documentação comprobatória dos seguintes itens:
	Item
	Objeto da Ressalva
	Solicitação

	1
	Relatório de Cumprimento do Objeto
	Encaminhar Relatório de Cumprimento do Objeto que comprove satisfatoriamente as ações executadas, conforme o plano de trabalho aprovado, e os benefícios alcançados. O modelo de preenchimento encontra-se no site www.turismo.gov.br .

	2
	Shows musicais
	Encaminhar foto de cada show/apresentação, filmagem e/ou material de divulgação pôs-evento (publicação em jornais, revistas ou reportagens televisivas) , que comprovem a realização da apresentação do Grupo Alafin Oyó.

	3
	Infraestrutura
	Tendo em vista que o DVD encaminhado está com a mídia corrompida, solicitamos o reenvio do mesmo material para comprovação da locação dos itens de infraestrutura aprovados no Plano de Trabalho.

	4
	Serviços
	Encaminhar o Relatório de Cumprimento do Objeto preenchido corretamente.

	5
	Declaração do Convenente
	Encaminhar declaração do Convenente atestando a realização do evento.

	6
	Declaração de Autoridade Local
	Encaminhar declaração de Autoridade Local atestando a realização do evento.

9. Em relação às ressalvas financeiras, o Relatório de Auditoria da CGU 1162/2018 (peça 59, 1-2) destacou os seguintes excertos Nota Técnica Financeira PGTUR 75/2017 (peça 42) :
'Não foram apresentados os contratos de exclusividade entre os artistas e a empresa contratada. No entanto, de acordo com a Lei nº 8.666/93, art. 25, inc. III 'A contratação de profissional de qualquer setor artístico, desde que consagrado pela crítica especializada ou pela opinião pública, deve se dar diretamente ou através de empresário exclusivo. Já o acórdão 96/2008 - TCU - Plenário orienta que 'Quando da contratação de artistas consagrados, enquadrados na hipótese de inexigibilidade prevista no inciso III do art. 25 da Lei nº 8.666, de 1993, por meio de intermediários ou representantes deve ser apresentada cópia do contrato de exclusividade dos artistas com o empresário contratado, registrado em cartório. Deve ser ressaltado que o contrato de exclusividade difere da autorização que confere exclusividade apenas para os dias correspondentes à apresentação dos artistas e que é restrita à localidade do evento' (item 9.5.1 e subitem 9.5.1.1 do Acórdão TCU nº 96/2008 - Plenário) .
Diante disso, glosa-se os valores referentes às apresentações artísticas - R$ 60.000,00.
Já para a contratação dos demais serviços (infraestrutura e seguranças) , consta a informação no SICONV de que ocorreu por meio de Cotação Prévia de Preços. Constam dos autos propostas de preços das empresas contratadas, bem corno 02 propostas de outras empresas, para cada contração firmada, visando comprovar que os valores dos serviços contratados estão de acordo com o praticado no mercado, e que a contratação ocorreu com a empresa que ofereceu o menor preço pelos serviços (fls. 160, 161, 163,169 a 171, 178 a 182, 188, 191 a 194, 201 a 207) . Item atendido quanto aos aspectos financeiros, porém, a área técnica glosou todos os itens referentes à infraestrutura e seguranças. Assim, rejeita-se essas contratações na sua integralidade.
[ ¿ ]
Diante da constatação de que os contratos firmados com as empresas VVN Locações Ltda. e RPS Produções Culturais foram assinados após a realização do evento, glosa-se os valores destes contratos - RS 25.050,00. Ademais, diante dos apontamentos do item 1.1 acima, rejeita-se na sua integralidade.
[ ¿ ]
- Considerando que os valores referentes às atrações artísticas foram glosados na análise financeira- R$ 60.000,00, sendo que R$ 13.000,00 também glosados pela área técnica,
- Considerando que os itens referentes ao contrato firmado com a empresa WN Locações foram glosados na análise financeira - R$ 9.450,00 (e também glosados pela área técnica) ,
- Considerando que os itens referentes ao contrato firmado com a empresa RPS Produções Culturais foram glosados na análise financeira - R$ 15.600,00 (e também [sic] glosados pela área técnica) ,
- Considerando que os itens referentes ao contrato firmado com a empresa Palco Locação - R$ 69.200,00 foram glosados pela área técnica,
- Considerando que o item referente ao contrato firmado com a empresa SOS Móvel - R$ 7.050,00 foram glosados pela área técnica,
- Considerando que o item referente ao contrato firmado com a empresa Dragon Serviços Especializados - R$ 5.400,00 foram glosados pela área técnica,
Tem-se que os valores glosados perfazem o total de R$ 166.700,00, que corresponde ao valor do convênio firmado.
[ ¿ ]
Este é o relatório, cujos apontamentos se pôde retirar dos autos e do SICONV, que nos leva a sugerir a REJEIÇÃO da prestação de contas (pp. 4-8 do documento 42) .'
10. Da análise dos autos, verifica-se que foi dada oportunidade de defesa aos responsáveis, em obediência aos princípios constitucionais que asseguram o direito ao contraditório e à ampla defesa, tendo em vista as notificações anexadas ao processo (peças 34, 35, 43, 44, 45 e 46) . No entanto, o Tomador de Contas concluiu que não foram atendidas as solicitações de saneamento das ressalvas apresentadas. Não houve o envio de documentação complementar e nem a devolução ao Erário do débito relativo ao Convênio em tela (peça 58, p. 4) , motivando a instauração da presente TCE.
11. No Relatório de Tomada de Contas Especial 172/2018 (peça 58) , em que os fatos estão circunstanciados, a responsabilidade pelo dano causado ao erário foi atribuída, solidariamente, à Associação Cultura Acesa e ao Sr. Rodrigo Cavalcanti Magalhães, ocupante do cargo supramencionado à época da ocorrência dos fatos (peça 49) , em razão da impugnação total das despesas realizadas com os recursos do Convênio em comento. 
12. A inscrição em conta de responsabilidade, no Siafi, foi efetuada conforme a Nota de Sistema 2018NS000055, de 16/3/2018 (peça 55) . 
13. Tanto o relatório do tomador de contas, quanto o relatório de auditoria da CGU, amparados pela Nota Técnica de Análise 211/2010 (peça 33) e na Nota Técnica Financeira PGTUR 75/2017 (peça 42) , do Ministério do Turismo, concluíram pela existência de dano ao Erário Federal da ordem de R$ 150.000,00, correspondente ao valor integral repassado à Associação Cultural Acesa, em razão da impugnação total das despesas do convênio por conta de irregularidades técnicas e financeiras.
14. A CGU seguiu o posicionamento do órgão concedente quanto às irregularidades identificadas, ao débito apurado e à responsabilidade, conforme se verifica no Relatório de Auditoria 1162/2018 (peça 59) , no Certificado de Auditoria 1162/2018 (peça 60) , bem como no Parecer do Dirigente do Órgão de Controle Interno 1162/2018 (peça 61) . O Ministro de Estado do Turismo pronunciou-se pelo conhecimento das conclusões contidas nos pareceres da CGU, opinando pela irregularidade das contas do responsável indicado (peça 62) .
15. No âmbito deste Tribunal, após análise na Secex/TCE (peças 63, 64 e 65) , os responsáveis: Associação Cultural Acesa (CNPJ 07.402.279/0001-89) e do Sr. Rodrigo Cavalcanti Magalhães (CPF XXX.033.161-XX) foram citados nos seguintes termos:
Ocorrências: não comprovação da boa e regular aplicação dos recursos federais repassados pelo Ministério do Turismo à Associação Cultural Acesa (CNPJ 07.402.279/0001-89) por meio do Convênio 713302/2009 (peça 5; objeto: implementação do projeto intitulado 'V Festival Brasília de Cultura Popular', com vigência estipulada para o período de 20/11/2009 a 14/2/2010;
Responsável: Associação Cultural Acesa (CNPJ 07.402.279/0001-89) e Sr. Rodrigo Cavalcanti Magalhães (CPF XXX.033.161-XX) , presidente à época dos fatos e signatário do termo de convênio;
Condutas:
a) não comprovar a execução física do objeto do convênio, no montante de R$ 119.700,00, conforme destacado nas ressalvas técnicas consignadas na Nota Técnica de Análise 211/2010 (peça 33) , na Nota Técnica Financeira PGTUR 75/2017 (peça 42) abaixo reproduzidas e no Despacho de peça 41:
	Item
	Objeto da Ressalva
	Solicitação

	1
	Relatório de Cumprimento do Objeto
	Encaminhar Relatório de Cumprimento do Objeto que comprove satisfatoriamente as ações executadas, conforme o plano de trabalho aprovado, e os benefícios alcançados. O modelo de preenchimento encontra-se no site www.turismo.gov.br .

	2
	Shows musicais
	Encaminhar foto de cada show/apresentação, filmagem e/ou material de divulgação pôs-evento (publicação em jornais, revistas ou reportagens televisivas) , que comprovem a realização da apresentação do Grupo Alafin Oyó.

	3
	Infraestrutura
	Tendo em vista que o DVD encaminhado está com a mídia corrompida, solicitamos o reenvio do mesmo material para comprovação da locação dos itens de infraestrutura aprovados no Plano de Trabalho.

	4
	Serviços
	Encaminhar o Relatório de Cumprimento do Objeto preenchido corretamente.

	5
	Declaração do Convenente
	Encaminhar declaração do Convenente atestando a realização do evento.

	6
	Declaração de Autoridade Local
	Encaminhar declaração de Autoridade Local atestando a realização do evento.

b) apresentar documentação a título de prestação de contas com as irregularidades destacadas na Nota Técnica Financeira PGTUR 75/2017 (peça 42) , dentre elas:
b.1) os contratos firmados com as empresas WN Locações Ltda. (Contrato 405/2009, no valor de R$ 9.450,00) e RPS Produções Culturais (Contrato 407/2009, no valor de R$ 15.600,00) foram assinados após a realização do evento, respectivamente, em 29/12/2009 e 29/11/2009;
b.2) todas as notas fiscais apresentadas não contêm o atesto do recebimento dos serviços e a nota fiscal 218 não contém ainda a identificação do número do convênio, justificando a glosa de todas as despesas indicadas;
c) realizar a movimentação financeira da conta corrente específica por meio de cheques, descumprindo a cláusula sétima do termo de convênio e impedindo, no presente caso, a comprovação do imprescindível nexo de causalidade entre as execuções financeira e física do objeto do convênio;
d) não detalhar os valores dos patrocínios recebidos no evento, impossibilitando a necessária identificação de qual fonte recursos custeou que parcela do objeto conveniado, impedindo a comprovação do imprescindível nexo de causalidade entre as execuções financeira e física do objeto do convênio;
e) contratar artistas sem licitação ou mediante processo de inexigibilidade, sem identificação dos artistas contratados, sem apresentação de contratos de exclusividade e sem comprovação do pagamento dos cachês aos artistas que se apresentaram, impedindo a comprovação do imprescindível nexo de causalidade entre as execuções financeira e física do objeto do convênio das despesas realizadas nessas contratações, no valor de R$ 60.000,00;
Dispositivos Violados: Art. 63 da Lei 4320/1964, o art. 93, do Decreto Lei 200/1967, art. 50, §3º, da Portaria Interministerial 127/2008, Lei 8.666/1993, Lei 10.520/2002, Decreto 3.555/2000, Termo de Convênio e consoante entendimento firmado no Acórdão TCU 1.435/2017-Plenário, destacado na presente instrução;
Nexo de Causalidade: As condutas descritas impediram o estabelecimento do nexo causal entre as despesas efetuadas com os recursos recebidos por força do Convênio 713302/2009 (peça 5) , que consistiria na efetiva comprovação da realização das despesas destinadas à realização do evento;
Evidências: Termo de convênio (peça 5) ; posicionamentos técnicos do MTur: Nota Técnica de Análise 211/2010 (peça 33) ; Nota Técnica Financeira PGTUR 75/2017 (peça 42) ; contratos de prestação de serviços (401/2009, peça 25, p. 1-3; 402/2009, peça 28, p. 4-6; 403/2009, peça 25, p. 7-9; 404/2009, peça 25, p. 10-11; 405/2009, peça 25, p. 4-6; 407/2009, peça 25, p. 4-6) ; notas fiscais (peça 24, p. 1-5 e peça 30, p. 1) .
	Data 
	Valor (R$) 

	16/12/2009
	150.000,00

16. Após o ato de ordenação da citação, em 1/4/2019 (peça 65) , a citação dos responsáveis foi realizada pelos expedientes indicados a seguir:
	Ofício
	Peça
	Destinatário
	Data de ciência ou motivo de ausência
	peça

	7423/2019
	74
	Associação Cultura Acesa
	19/09/2019
	76

	11821/2019
	78
	Rodrigo Cavalcanti Magalhães
	09/12/2019
	81

17. Transcorrido o prazo regimental, o Sr. Rodrigo Cavalcanti Magalhães permaneceu silente, devendo ser considerado revel, nos termos do art. 12, §3º, da Lei 8.443/1992. Já a Associação Cultura Acesa, após solicitação e concessão de pedido de prorrogação de prazo (peças 81 e 82) , apresentou alegações de defesa às peças 82 a 89, a seguir analisadas.
EXAME TÉCNICO
Da validade das notificações
18. Preliminarmente, cumpre tecer breves considerações sobre a forma como são realizadas as comunicações processuais no TCU. A esse respeito, destacam-se o art. 179 do Regimento Interno do TCU (Resolução 155, de 4/12/2002) e o art. 4º, inciso III, § 1º, da Resolução TCU 170, de 30 de junho de 2004, in verbis:
'Art. 179. A citação, a audiência ou a notificação, bem como a comunicação de diligência, farse-ão:
I - mediante ciência da parte, efetivada por servidor designado, por meio eletrônico, fac-símile, telegrama ou qualquer outra forma, desde que fique confirmada inequivocamente a entrega da comunicação ao destinatário;
II - mediante carta registrada, com aviso de recebimento que comprove a entrega no endereço do destinatário;
III - por edital publicado no Diário Oficial da União, quando o seu destinatário não for localizado
 (¿) 
Art. 3º As comunicações serão dirigidas ao responsável, ou ao interessado, ou ao dirigente de órgão ou entidade, ou ao representante legal ou ao procurador constituído nos autos, com poderes expressos no mandato para esse fim, por meio de:
I - correio eletrônico, fac-símile ou telegrama;
II - servidor designado;
III - carta registrada, com aviso de recebimento;
IV - edital publicado no Diário Oficial da União, quando o seu destinatário não for localizado, nas hipóteses em que seja necessário o exercício de defesa.
Art. 4º. Consideram-se entregues as comunicações:
I - efetivadas conforme disposto nos incisos I e II do artigo anterior, mediante confirmação da ciência do destinatário;
II - realizadas na forma prevista no inciso III do artigo anterior, com o retorno do aviso de recebimento, entregue comprovadamente no endereço do destinatário;
III - na data de publicação do edital no Diário Oficial da União, quando realizadas na forma prevista no inciso IV do artigo anterior.
§ 1º O endereço do destinatário deverá ser previamente confirmado mediante consulta aos sistemas disponíveis ao Tribunal ou a outros meios de informação, a qual deverá ser juntada ao respectivo processo.
 (¿) '
19. Bem se vê, portanto, que a validade da citação via postal não depende de que o aviso de recebimento seja assinado pelo próprio destinatário da comunicação, o que dispensa, no caso em tela, a entrega do AR em 'mãos próprias'. A exigência da norma é no sentido de o Tribunal verificar se a correspondência foi entregue no endereço correto, residindo aqui a necessidade de certeza inequívoca. 
20. Não é outra a orientação da jurisprudência do TCU, conforme se verifica dos julgados a seguir transcritos:
'São válidas as comunicações processuais entregues, mediante carta registrada, no endereço correto do responsável, não havendo necessidade de que o recebimento seja feito por ele próprio.' (Acórdão 3648/2013 - TCU - Segunda Câmara, Relator Ministro José Jorge) ;
'É prescindível a entrega pessoal das comunicações pelo TCU, razão pela qual não há necessidade de que o aviso de recebimento seja assinado pelo próprio destinatário. Entregandose a correspondência no endereço correto do destinatário, presume-se o recebimento da citação.' (Acórdão 1019/2008  TCU - Plenário, Relator Ministro Benjamin Zymler) ;
'As comunicações do TCU, inclusive as citações, deverão ser realizadas mediante Aviso de Recebimento - AR, via Empresa Brasileira de Correios e Telégrafos, bastando para sua validade que se demonstre que a correspondência foi entregue no endereço correto.' (Acórdão 1526/2007  TCU  Plenário, Relator Ministro Aroldo Cedraz) .
21. A validade do critério de comunicação processual do TCU foi referendada pelo Supremo Tribunal Federal, nos termos do julgamento do MS-AgR 25.816/DF, por meio do qual se afirmou a desnecessidade da ciência pessoal do interessado, entendendo-se suficiente a comprovação da entrega do 'AR' no endereço do destinatário:
'EMENTA: AGRAVO REGIMENTAL. MANDADO DE SEGURANÇA. DESNECESSIDADE DE INTIMAÇÃO PESSOAL DAS DECISÕES DO TRIBUNAL DE CONTAS DA UNIÃO. ART. 179 DO REGIMENTO INTERNO DO TCU. INTIMAÇÃO DO ATO IMPUGNADO POR CARTA REGISTRADA, INICIADO O PRAZO DO ART. 18 DA LEI nº 1.533/51 DA DATA CONSTANTE DO AVISO DE RECEBIMENTO. DECADÊNCIA RECONHECIDA. AGRAVO IMPROVIDO.
O envio de carta registrada com aviso de recebimento está expressamente enumerado entre os meios de comunicação de que dispõe o Tribunal de Contas da União para proceder às suas intimações.
O inciso II do art. 179 do Regimento Interno do TCU é claro ao exigir apenas a comprovação da entrega no endereço do destinatário, bastando o aviso de recebimento simples.'
22. No caso vertente, a citação do Sr. Rodrigo Cavalcanti Magalhães se deu no endereço da base de dados da Receita Federal. A entrega do ofício citatório nesse endereço ficou comprovada (AR de peça 81) e, portanto, encontra-se formalmente válida.
23. Nos processos do TCU, a revelia não leva à presunção de que seriam verdadeiras todas as imputações levantadas contra os responsáveis, diferentemente do que ocorre no processo civil, em que a revelia do réu opera a presunção da verdade dos fatos narrados pelo autor. Dessa forma, a avaliação da responsabilidade do agente não pode prescindir da prova existente no processo ou para ele carreada. 
24. Ao não apresentar sua defesa, o responsável deixou de produzir prova da regular aplicação dos recursos sob sua responsabilidade, em afronta às normas que impõem aos gestores públicos a obrigação legal de, sempre que demandados pelos órgãos de controle, apresentar os documentos que demonstrem a correta utilização das verbas públicas, a exemplo do contido no art. 93, do DecretoLei 200/1967: 'Quem quer que utilize dinheiros públicos terá de justificar seu bom e regular emprego na conformidade das leis, regulamentos e normas emanadas das autoridades administrativas competentes'.
25. Mesmo as alegações de defesa não sendo apresentadas, considerando o princípio da verdade real que rege esta Corte, procurou-se buscar, em manifestações do responsável na fase interna desta Tomada de Contas Especial, se havia algum argumento que pudesse ser aproveitado a seu favor. 
26. No entanto, não se localizou nos autos manifestação da associação na fase interna, capaz de mudar o entendimento quanto a rejeição das contas, não havendo, assim, nenhum argumento que possa vir a ser analisado e posteriormente servir para afastar as irregularidades apontadas.
27. Alegações de defesa da Associação Cultura Acesa (peças 82 a 89) :
27.1. Quanto à execução física: 
27.1.1. Inicialmente, a defesa informou que diferente do afirmado pela Nota Técnica de Análise 211/2010:
27.1.1.1. não há, do ponto de vista formal, nenhum erro de preenchimento no Relatório de cumprimento do objeto entregue ao MTur, contudo ele segue anexo (peça 83) 
27.1.1.2. há na prestação de contas fotografias comprovando a realização das Oficinas do grupo Alafin Oyó, contudo seguem anexas as fotografias das Oficinas (peça 84) , bem como matérias de divulgação em vários sítios eletrônicos (peça 85) .
27.1.2. Quanto à comprovação da locação dos itens de infraestrutura aprovados no Plano de Trabalho, informou que anexou aos autos as fotografias de comprovação da infraestrutura que estavam no DVD tido como corrompido pelo MTur (peças 86 e 87) e o Relatório de Atividades (peça 88) , onde também constam as fotos devidamente discriminadas (peça 88) .
27.1.3. Quanto à declaração do Convenente atestando a realização do evento, informou que diferente do que consta na Nota Técnica de Análise 211/2010 e na Nota Técnica elaborada por este Tribunal de Contas, foi devidamente juntada na prestação de contas, contudo segue em anexo novamente (peça 89) .  
27.1.4. Quanto à declaração de uma Autoridade Local, informou que de fato não consta da prestação de contas. Argumentou que tal exigência é incomum nos Convênios, não tem previsão legal e sua ausência, apesar de ser considerada uma ressalva, não pode ser suficiente para justificar a impugnação de todas as despesas exaustivamente detalhadas e comprovadas na prestação de contas. 
27.2. Quanto à execução financeira: a defesa citou que a movimentação financeira deve seguir os seguintes passos: a) deve ser feita exclusivamente na conta específica do Convênio; b) deverá constar a identificação do beneficiário final; c) será realizado mediante crédito na conta bancária de titularidade do beneficiário ou como diz o parágrafo primeiro através de 'depósito em sua conta bancária'. Contudo, frisou que não há, no documento de Convênio, vedação ao uso de cheques
27.2.1. Com isso, os pagamentos foram feitos através de cheques nominais vinculados a conta do Convênio e depositados pela convenente nas respectivas contas bancárias dos beneficiários. Assim, entendeu a defesa que a movimentação financeira cumpriu as exigências do Convênio acima detalhadas, pois foram realizados pela conta específica, com identificação do beneficiário e realizado mediante depósito na conta bancária do fornecedor ou prestador do serviço. 
27.2.2. Em sequência argumentou que (peça 82, p. 8) :
'35. Igualmente, não há que se falar em ausência de comprovação do nexo de causalidade entre as execuções financeiras e física do Convênio. Isto porque na prestação de contas encontra-se: a) contrato com o fornecedor ou prestador de serviço aonde consta os valores e condições de pagamento; b) Nota Fiscal; c) comprovação por meio de fotografias e outros meios comprobatórios de que o serviço foi executado ou o produto foi devidamente fornecido; d) e, quanto a questão financeira, o pagamento foi identificado o beneficiário e o cheque depositado em sua conta. 
 (¿) 
37. Ademais, ainda que a movimentação exclusiva por cheques possa ser considerada uma irregularidade formal, não tem o condão, por si só, de justificar a glosa da totalidade dos pagamentos, por absoluta desproporcionalidade entre a eventual irregularidade e sua consequência (punição administrativa) .'  
27.3. Quanto à existência de patrocínio não detalhado: a defesa argumentou que tal exigência não era aplicável à época da apresentação da prestação de contas. Assim, caso este Tribunal opte por adotar retroativamente o entendimento da instrução inicial com base nos Acordãos10.924/2016-TCU-Relator: Vital do Rêgo e 2862/2018-TCU-Relator: Walton Alencar Rodrigues, os Defendentes requerem oportunidade para anexarem aos autos as respectivas prestações de contas dos demais patrocínios, de forma a comprovar que não houve utilização de uma mesma despesa em mais de uma prestação de contas. 
27.4. Quanto à Contratação de artistas sem licitação ou mediante processo de inexigibilidade: a defesa argumentou que no momento da apresentação da prestação de contas, no ano de 2009, o TCU não havia, ainda, adotado o entendimento predominante no Tribunal, que só foi consolidado com o Acórdão 1435/2017-TCU-Plenário. Assim, entendeu que a exigência de contrato de exclusividade entre o artista/banda e o empresário, registrado em cartório é descabida.
27.4.1. Ademais, ressaltou que mesmo adotando este entendimento, não há sequer indícios de dano ao erário público. Nesse contexto citou (peça 82, p. 13) :
'51. Na prestação de contas ora em análise consta os seguintes documentos referentes a contratações dos grupos musicais: a) contrato de prestação de serviços com a empresa MC Valadares ME; b) justificativa de inexigibilidade de licitação; c) carta de anuência da intermediação da empresa supracitada, registrado em cartório, assinada por todos os grupos musicais; d) Nota Fiscal; e) Comprovante de pagamento dos serviços.  
52. A execução dos shows está suficientemente comprovada em toda a prestação de contas e não é objeto de questionamento por este Tribunal. Quanto ao fato de os pagamentos terem sido recebidos pelos artistas, vale registrar, como dito alhures, que na anuência, além de ser registrada em Cartório, faz menção diretamente ao V Festival de Cultura Popular, objeto do presente processo. Além disto, passados mais de 10 anos da apresentação, não houve questionamento ou cobrança judicial destes valores.  
53. Por fim, caso este Tribunal entenda não está suficientemente comprovado o recebimento dos valores pelos artistas, os Defendentes requerem prazo para juntar declaração de todos os artistas confirmando os respectivos pagamentos'
27.5. Por fim, a defesa requereu que as contas sejam julgadas regulares com ressalvas, sem responsabilização dos Defendentes e subsidiariamente, caso as justificativas não sejam suficientes, ante o exíguo prazo de 15 (quinze) dias, pugnou, com fundamento no art. 10, § 1º, sobrestar o julgamento para diligências necessários ao saneamento do processo com juntada de novos documentos, com ênfase para a prestação de contas dos demais patrocínios e a comprovação do recebimento dos valores pelos artistas contratados.
28. Análise:
28.1. Quanto à execução física: 
28.1.1. Inicialmente, em consonância com a argumentação da defesa, a ausência da apresentação de 'declaração de uma Autoridade Local' pode ser considerada uma irregularidade formal, não tendo por si só o condão de reprovar a execução física.
28.1.2. Diante da apresentação dos demais itens, de acordo com a tabela a seguir, pode-se concluir que a defesa logrou êxito em comprovar que o evento foi realizado, mas devido a existência de outros patrocinadores (conforme citados no Relatório de cumprimento do objeto (peça 14, p. 10) e observados nas fotos trazidas) não é possível estabelecer o nexo de causalidade entre os recursos federais repassados e o objeto eventualmente executado ou comprovar que a execução dos itens pactuados ocorreu conforme o plano de trabalho.
	item
	resposta

	Relatório de Cumprimento do Objeto
	Encaminhado Relatório de Cumprimento do Objeto demonstrando as ações executadas e os benefícios alcançados (peça 83) . 

	Shows musicais
	Encaminhada foto comprovando a realização das Oficinas do grupo Alafin Oyó (peça 84) e a divulgação pôs-evento em vários sítios eletrônicos (peça 85) 

	Infraestrutura
	Encaminhadas fotos comprovando itens de infraestrutura (peças 86 e 87) 

	Serviços
	Encaminhadas fotos comprovando que houve serviços de segurança (peças 86 e 87) 

	Declaração do Convenente
	declaração apresentada (peça 89) .  

	Declaração de Autoridade Local
	Não foi apresentada.

28.2. Quanto à execução financeira: de fato, assiste razão à defesa em entender que não há vedação ao uso de cheques. Neste sentido cita-se o enunciado do Acórdão 574/2009-Primeira Câmara- Relator: Walton Alencar Rodrigues:
'A movimentação de recursos na conta específica de convênio deve ser realizada, exclusivamente, por meio de cheque nominativo ou por qualquer outro meio que possibilite a identificação do destinatário ou do credor.'
28.2.1. Contudo, a defesa não logrou êxito em apresentar justificativa para:
28.2.1.1. a assinatura dos contratos firmados com as empresas WN Locações Ltda. (Contrato 405/2009, no valor de R$ 9.450,00) e RPS Produções Culturais (Contrato 407/2009, no valor de R$ 15.600,00) terem sido feitas após a realização do evento, respectivamente, em 29/12/2009 e 29/11/2009;
28.2.1.2. as notas fiscais estarem sem o atesto do recebimento dos serviços e a nota fiscal 218 não conter a identificação do número do convênio;
28.2.2. Embora possamos considerar a assinatura do contrato após a realização do evento e a falta de atesto como irregularidades formais, a nota fiscal 218 não conter a identificação do número do convênio compromete o nexo causal entre os recursos federais repassados e sua destinação. Assim, quanto a esta questão remanesce o débito de R$ 9.450,00 relativo à referida nota fiscal (peça 24, p. 2) 
28.3. Quanto à existência de patrocínio não detalhado: o argumento da defesa de que tal exigência não era aplicável à época, pois os Acórdãos citados na instrução inicial são de 2016 e 2018 não merece prosperar, uma vez que os citados Acordão tratam de tomadas de contas especial da mesma época da analisada neste processo, a seguir exposto: 
Voto do Exmo Ministro Relator Vital do Rêgo (TC 001.743/2015-5, reprovação da prestação de contas do Convênio 703.219/2009, firmado em 23/4/2009, com vigência até 1/8/2009 Acórdão 10.924/2016 - Segunda Câmara) 
'Assim, pelo que se depreende dos documentos colacionados aos autos, o Município de Maracaju foi apenas um dos apoiadores do evento, ao lado de outros apoiadores: Sebrae, Skol, Governo do Mato Grosso do Sul e Ministério do Turismo (peça 19, p. 152) .
Ressaltem-se, ainda, as dúvidas levantadas pelo Parquet especializado acerca de quem custeou os cachês das bandas musicais que se apresentaram no evento e em que consistiu o patrocínio do Sebrae, da Skol e do Governo do Mato Grosso do Sul. Como a prestação de contas apresentada pelo ex-prefeito não contemplou as despesas que teriam sido custeadas por outros patrocinadores, não se pode descartar a hipótese de que um mesmo documento de despesa tenha sido utilizado para comprovar a utilização de recursos oriundos de fontes diversas.
Diante da situação, não é possível considerar comprovada a boa e regular aplicação dos recursos federais no Convênio 703.219/2009, razão pela qual não há como afastar a presunção de dano ao erário na execução da avença, e o consequente julgamento pela irregularidade das contas do ex-prefeito.'
Voto do Exmo Ministro Relator Walton Alencar Rodrigues (TC 017.117/2014-3, reprovação da prestação de contas dos Convênios 1001/2009 (Siconv 704854) e 992/2009 (Siconv 704843) , Acórdão 2682/2018 - Plenário) 
'Embora o MP/TCU tenha identificado vídeos, no Youtube, que levam a crer que o evento aconteceu, não é possível estabelecer o nexo de causalidade entre os recursos federais repassados e o objeto eventualmente executado ou comprovar que a execução dos itens pactuados ocorreu conforme o plano de trabalho.
Como agravante, o cartaz de publicação do Fagama no periódico 'Coletivo', de 12/9/2009 (peça 68, p. 31) identifica três patrocinadores do evento, além dos apoiadores, entre os quais está o MTur, o que indica que houve outras fontes de recursos envolvidas, não sendo possível identificar se as despesas pactuadas no plano de trabalho foram realmente pagas com os recursos federais repassados.
Em consulta à internet, em 15/3/2018 (imagem a seguir) , verifiquei que o evento Fagama foi executado com, pelo menos, uma outra fonte de recurso (recursos orçamentários do Distrito Federal e patrocínio da empresa pública Brasiliatur, já extinta) , além do Convênio 1001/2009 (Siconv 704854) .'
28.3.1. Com isso, rejeitam-se as alegações de defesa do responsável, imputando-lhe o débito no valor total dos recursos federais repassados, considerando que, apesar de reconhecer a existência de evidências de que o evento ocorreu, a existência de patrocínios diversos prejudica o estabelecimento do nexo de causalidade entre as despesas incorridas no evento e os recursos federais repassados.
28.3.2. Ademais, tal irregularidade, também prejudica a prova de alcance dos objetivos do convênio, pois ao se desconhecer as receitas e despesas que envolveram o convênio, pode ocorrer o uso do objeto do convênio para fins privados (como, por exemplo, a apropriação por particulares de receitas oriundas de show custeado com recursos públicos) , bem como, a sobreposição de pagamentos para os itens previstos no ajuste.
28.3.3. Registra-se, quanto ao pedido de juntada de novos documentos, segue análise no tópico 28.5 desta instrução.
28.4. Quanto à contratação de artistas sem licitação ou mediante processo de inexigibilidade: o argumento da defesa de que no momento da apresentação da prestação de contas, no ano de 2009, o TCU não havia, ainda, adotado o entendimento predominante no Tribunal, que só foi consolidado com o Acórdão 1435/2017-TCU-Plenário, não merece prosperar uma vez que o próprio termo de convênio 713302/2009 (peça 5) já fazia exigências para contratação por inexigibilidade, conforme estabelecido, na cláusula terceira, inciso II, a forma de contratação dos artistas por inexigibilidade, in verbis:
jj) apresentar na prestação de contas, quando da contratação de artistas, consagrados, enquadrados na hipótese de inexigibilidade prevista no inciso III do art. 25 da Lei nº 8.666/1992, atualizada, por meio de intermediários ou representantes, cópia do contrato de exclusividade dos artistas com o empresário contratado, registrado em cartório, sob pena de glosa dos valores envolvidos. Ressalta-se que o contrato de exclusividade difere da autorização que confere exclusividade apenas para os dias correspondentes à apresentação dos artistas e que é restrita à localidade do evento, conforme dispõe o Acórdão nº 96/2008 - Plenário do TCU; e
kk) publicar os contratos de inexigibilidade celebrados entre o CONVENENTE e o intermediário ou representante, decorrentes da execução do objeto pactuado, no Diário Oficial da União, no prazo de cinco dias, previsto no art. 26 da Lei de Licitações e Contratos Administrativos, sob pena de glosa dos valores envolvidos, conforme dispõe o Acórdão nº 96/2008 - Plenário do TCU.'
28.4.1. Na jurisprudência deste Tribunal encontra-se consolidado o entendimento de que a apresentação do contrato de exclusividade entre artistas e o empresário contratado é indispensável para caracterizar a hipótese de inexigibilidade de licitação prevista no art. 25, inciso III, da Lei de Licitações, de modo que simples autorizações, cartas de anuência ou cartas de exclusividade não se prestam a comprovar a inviabilidade da competição, pois não retratam uma representação privativa para qualquer evento em que o profissional for convocado. 
28.4.2. Esse paradigma jurisprudencial tem sido adotado por esta Corte de Contas desde a prolação do Acórdão TCU 96/2008 - Plenário, por intermédio do qual o plenário formulou as seguintes determinações ao Ministério do Turismo: 
'9.5. determinar ao Ministério do Turismo que, em seus manuais de prestação de contas de convênios e nos termos dessas avenças, informe que:
9.5.1. quando da contratação de artistas consagrados, enquadrados na hipótese de inexigibilidade prevista no inciso III do art. 25 da Lei nº 8.666/1992, por meio de intermediários ou representantes:
9.5.1.1. deve ser apresentada cópia do contrato de exclusividade dos artistas com o empresário contratado, registrado em cartório. Deve ser ressaltado que o contrato de exclusividade difere da autorização que confere exclusividade apenas para os dias correspondentes à apresentação dos artistas e que é restrita à localidade do evento; 
9.5.1.2. o contrato deve ser publicado no Diário Oficial da União, no prazo de cinco dias, previsto no art. 26 da Lei de Licitações e Contratos Administrativos, sob pena de glosa dos valores envolvidos;) '
28.4.3. De fato, conforme citou a defesa, tal constatação poderia não ensejar, por si só, o julgamento pela irregularidade das contas e tampouco a condenação em débito dos responsáveis, sendo necessário o exame das circunstâncias inerentes a cada caso concreto, uma vez que a existência de dano ao erário poderá decorrer, dentre outras situações:
a) da inexecução do objeto; ou 
b) da ausência de nexo de causalidade entre os pagamentos realizados e os recursos federais conveniados, vale dizer, naqueles casos em que não for possível comprovar que os pagamentos tenham sido recebidos pelo artista ou por seu representante devidamente habilitado (seja detentor de contrato de exclusividade, portador de instrumento de procuração ou carta de exclusividade, devidamente registrados em cartório) .
28.4.4. Nesse contexto, cita-se o entendimento do Ministro Augusto Sherman, na forma de voto revisor no Acórdão TCU 1.435/2017-Plenário, in verbis:
'2. Sustento que a mera comprovação de pagamento, pelo ente conveniado à empresa que tenha contratado para a realização dos shows, não é suficiente para demonstrar o referido nexo causal entre as verbas transferidas por convênio e o evento realizado. É preciso, a meu ver, ficar comprovada a entrega dos recursos ao artista ou a quem, comprovadamente, o represente. A comprovação de pagamento a empresas intermediárias detentoras de direitos de representação restritos ao dia do evento, direitos estes constituídos sob a forma de declarações ou cartas de exclusividade, embora necessária à prestação de contas, não é suficiente.
¿
5. De outro modo, se ausente da prestação de contas o contrato de exclusividade exigido, embora tal circunstância remeta a possível infração às regras licitatórias, este fato não conduz, por si só, automaticamente, à existência de débito para com o erário, que pode ser afastado por meio outros meios, como a comprovação de pagamento diretamente aos artistas, ou mesmo a outro intermediário, que não aquele detentor da exclusividade, desde que regularmente habilitado a receber valores em nome do artista contratado. Mas, se ausente essa comprovação, perde-se o nexo e configura-se o dano ao erário.
¿
deriva de casos reais, verificados em processos desta Corte, nos quais investigações policiais comprovaram a ocorrência de desvios de recursos por meio da realização de pagamentos a empresas contratadas, apenas alegadamente detentoras de direitos de representação de artistas, direitos esses, de fato, detidos por outrem.
8. Foi o que ocorreu, por exemplo, no TC-033.049/2015-7, da relatoria do Ministro Weder de Oliveira, recentemente debatido na Primeira Câmara, no qual a prestação de contas aponta que a empresa RDM Silk Signs recebeu recursos de convênio como se fora representante da banda que se apresentou em evento do município, quando, na verdade, a empresa que detinha os direitos para o dia do evento, e que havia celebrado contrato com o representante exclusivo da banda, era a Se Ligue Produções Artísticas. Foi essa última quem pagou o cachê dos artistas. Note-se que, em casos como aquele, sem a completa verificação do fluxo financeiro e da cadeia de contratos e representações, poder-se-ia julgar regular ato que constitui verdadeira fraude, com dano ao erário.
9. Lembro, por pertinente, que o TCU, ao tratar de caso no qual artistas não receberam as verbas do convênio, apesar do que informava a prestação de contas, determinou ao Ministério do Turismo que, nas prestações de contas do gênero, 'deve ser apresentada cópia do contrato de exclusividade dos artistas com o empresário contratado, registrado em cartório. Deve ser ressaltado que o contrato de exclusividade difere da autorização que confere exclusividade apenas para os dias correspondentes à apresentação dos artistas e que é restrita à localidade do evento' (Acórdão 96/2008-Plenário) .'
28.4.5. Assim, conforme o entendimento exposto acima, rejeita-se as alegações de defesa do responsável sobre este tópico, uma vez que no caso concreto não constam os contratos/cartas de exclusividade registradas em cartório e a defesa não logrou êxito em comprovar o recebimento dos cachês aos artistas contratados pela intermediária, a empresa MC Valadares ME (CNPJ 04.075.739/0001-13) , no valor de R$ 60.000,00, conforme nota fiscal 316 (peça 24, p. 1) .
28.4.6. Registra-se, quanto ao pedido de juntada de novos documentos, segue análise no tópico 28.5 desta instrução.
28.5. Quanto ao pedido de saneamento do processo com juntada de novos documentos, com ênfase para a prestação de contas dos demais patrocínios e a comprovação do recebimento dos valores pelos artistas contratados:
28.5.1. Informa-se que a defesa não se utilizou da prerrogativa de pedir prorrogação de prazo e de juntar novos elementos.
28.5.2. Dessa forma, não é possível acatar tal solicitação, pois a defesa perdeu a sua capacidade de efetuar os atos processionais por não ter realizado isso quando teve a chance ou conforme estava previsto, nos termos do art. 160 do Regimento Interno do TCU, configurando-se, no caso, a preclusão consumativa. 
28.5.3. Por fim, esclarece-se que embora na irregularidade relativa à execução financeira o débito remanescente seja de R$ 9.450,00 (item 28.2 desta instrução) e na de não comprovação do recebimento dos valores pelos artistas contratados seja de R$ 60.000,00 (item 28.4 desta instrução) , a irregularidade relativa à execução física associada à existência de patrocínio não detalhado impõe que o débito seja no valor total dos recursos repassados, R$ 150.000,00 (itens 28.1 e 28.3 desta instrução) .
CONCLUSÃO
29. Em face da análise promovida no item 28, propõe-se rejeitar as alegações de defesa apresentadas pela Associação Cultural Acesa (CNPJ 07.402.279/0001-89) 
30. Tendo em vista que não constam dos autos elementos que permitam reconhecer a boa-fé do responsável, propõe-se que suas contas sejam julgadas irregulares, nos termos do art. 202, § 6º, do RI/TCU, com a imputação do débito atualizado monetariamente e acrescido de juros de mora, nos termos do art. 202, §1º, do RI/TCU, bem como que lhe seja aplicada a multa prevista no art. 57 da Lei 8.443/1992. Ressalta-se que a análise da boa-fé relativa a pessoa jurídica de direito privado é realizada considerando as condutas de seus administradores, uma vez que os atos destes obrigam a pessoa jurídica, desde que exercidos nos limites dos poderes definidos no ato constitutivo do ente, nos termos do art. 47 do Código Civil (Acórdão 1723/2016-TCU-Plenário, Ministro-Relator Raimundo Carrero) .
31. Diante da revelia do Sr. Rodrigo Cavalcanti Magalhães (CPF XXX.033.161-XX) , presidente da Associação Cultural Acesa e inexistindo nos autos elementos que permitam concluir pela ocorrência de boa-fé ou de outros excludentes de culpabilidade em sua conduta, propõe-se que suas contas sejam julgadas irregulares nos termos do art. 202, § 6º, do RI/TCU, com a imputação do débito atualizado monetariamente e acrescido de juros de mora, nos termos do art. 202, §1º, do RI/TCU, bem como que lhe seja aplicada a multa prevista no art. 57 da Lei 8.443/1992.
32. Sobre a prescrição da pretensão punitiva, vale ressaltar que a pretensão punitiva, conforme Acórdão 1.441/2016  TCU  Plenário, Relator Ministro Benjamin Zymler, que uniformizou a jurisprudência acerca dessa questão, subordinase ao prazo geral de prescrição indicado no art. 205, do Código Civil, que é de dez anos, contado da data de ocorrência da irregularidade sancionada, nos termos do art. 189, do Código Civil, sendo este prazo interrompido pelo ato que ordenar a citação, a audiência ou a oitiva do responsável.
33. No caso em exame, não ocorreu a prescrição, uma vez que a irregularidade sancionada ocorreu em 16/12/2009 (data do débito) , e o ato de ordenação da citação ocorreu em 1/4/2019 (peça 65) .
PROPOSTA DE ENCAMINHAMENTO
32. Diante do exposto, submetem-se os autos à consideração superior, propondo:
a) considerar revel o Sr. Rodrigo Cavalcanti Magalhães (CPF XXX.033.161-XX) , presidente da Associação Cultural Acesa, nos termos do art. 12, § 3º, da Lei 8.443/1992;
b) rejeitar as alegações de defesa da Associação Cultural Acesa (CNPJ 07.402.279/0001-89) ;
c) julgar irregulares, nos termos do arts. 1º, inciso I, e 16, inciso III, alínea 'c', e 19, caput, da Lei 8.443/1992, c/c o art. 209, inciso III, do Regimento Interno, as contas da Associação Cultural Acesa (CNPJ 07.402.279/0001-89) e do Sr. Rodrigo Cavalcanti Magalhães (CPF XXX.033.161-XX) , condenando-os solidariamente ao pagamento da importância a seguir especificada, atualizada monetariamente e acrescida dos juros de mora, calculada a partir da data discriminada até a efetiva quitação do débito, fixando- lhes o prazo de quinze dias, para que comprovem, perante o Tribunal, o recolhimento das referidas quantias aos cofres Tesouro Nacional, nos termos do art. 23, inciso III, alínea 'a', da citada lei:
c.1) Valor original e data de origem do débito:
	Data
	Valor em R$

	16/12/2009
	150.000,00

c.2) Valor atualizado até 17/4/2020, com juros (peça 91) : R$ 349.552,44
d) aplicar ao Instituto Beija Flor de Cultura Arte Educação Ambiental e Cidadania (CNPJ 02.548.582/0001-70) e ao Sr. José Roberto Bezerra Mariano (CPF XXX.994.788-XX) , a multa prevista no art. 57, da Lei 8.443/1992, fixando-lhes o prazo de quinze dias, para que comprovem, perante o Tribunal, o recolhimento da referida quantia aos cofres Tesouro Nacional, atualizada monetariamente a partir da data do acórdão até a do efetivo recolhimento, se for paga após o vencimento, na forma da legislação em vigor;
e) autorizar, desde logo, nos termos do art. 28, inciso II, da Lei 8.443/1992, a cobrança judicial das dívidas caso não atendidas as notificações; e
f) encaminhar cópia da deliberação que vier a ser proferida, bem como do relatório e do voto que a fundamentarem, ao Procurador-Chefe da Procuradoria da República no Distrito Federal, nos termos do §3º do art. 16 da Lei 8.443/1992, para adoção das medidas que entender cabíveis;
g) enviar cópia do Acórdão que vier a ser proferido ao Ministério do Turismo e aos responsáveis, para ciência, informando que a presente deliberação, acompanhada do Relatório e do Voto que a fundamenta, está disponível para a consulta no endereço www.tcu.gov.br/acordaos, além de esclarecer que, caso requerido, o TCU poderá fornecer sem custos as correspondentes cópias, de forma impressa."
2.	Por seu turno, o Ministério Público junto ao TCU se manifestou nos seguintes termos (peça 96) :
"7. Este representante do Ministério Público de Contas da União diverge do encaminhamento proposto pela unidade instrutiva, pois entende que não há débito a ser imputado aos responsáveis, pelas razões que se seguem.
8. Conforme informação contida no relatório de cumprimento do objeto, que integra a prestação de contas (peça 14, p. 10) , o evento recebeu apoio, além do MTur, de outros patrocinadores.
9. De acordo com o entendimento da unidade técnica, a falta de detalhamento dos valores dos outros patrocínios recebidos impossibilita a necessária identificação de qual fonte de recursos custeou cada despesa do objeto conveniado. Por essa razão, a SecexTCE concluiu que não estava comprovado o nexo causal entre os recursos repassados e a totalidade das despesas apresentadas.
10. No entender deste representante do Ministério Público, neste caso concreto, a ausência do detalhamento dos valores dos patrocínios recebidos não compromete a identificação de quais recursos custearam as despesas do convênio, visto que a maioria dos documentos fiscais apresentados, com exceção da nota fiscal 218, emitida pela empresa WN Locações Ltda., no valor de R$ 9.450,00, contém o número do convênio em questão. Tal fato faz descartar a hipótese de que um mesmo documento de despesa tenha sido utilizado para comprovar a utilização de recursos oriundos de fontes diversas.
11. Ademais, cumpre ressaltar que as notas fiscais emitidas pelas empresas contratadas (peças 24 e 30) estão acompanhadas de outros documentos que, no seu conjunto, demonstram a regularidade da aplicação financeira dos recursos no objeto pactuado, quais sejam: relatório de execução físico-financeira (peça 16) , relação de pagamentos (peça 17) , extrato bancário da conta específica (peça 20) , relatório da execução da receita e da despesa (peça 21) , cheques nominais às empresas (peças 23 e 29) , contratos firmados (peças 25 e 28) .
12. Além disso, não se considera razoável exigir do convenente a apresentação detalhada, na prestação de contas, dos demais patrocínios recebidos, visto que não consta da cláusula décima terceira do termo do convênio (peça 5, p. 13, 14 e 16) , que trata dos documentos que devem integrar a prestação de contas, tal exigência.
13. Por fim, ainda em relação ao assunto ora tratado, há de se tecer algumas considerações a respeito das deliberações citadas no subitem 28.3 do parágrafo 28 da instrução à peça 92, Acórdãos 2.682/2018-Plenário e 10.924/2016-2ª Câmara, cujas causas dos respectivos débitos diferem das tratadas nestes autos.
14. Na TCE julgada pelo Acórdão 2.682/2018-Plenário (TC 017.117/2014-3) , verifica-se a existência de outra irregularidade determinante para a ocorrência do dano ao erário, qual seja: a ausência de comprovação da execução física do objeto, conforme trecho do voto condutor transcrito abaixo:
Quanto à realização do evento, conforme bem colocou o MTur, há divergências entre as datas de realização do evento nos elementos apresentados para comprovar sua divulgação: no videoteipe, constam os dias 9 a 13/9/2009; nos anúncios, de 10 a 13/9/2009; e no plano de trabalho e relatório de execução, de 11 a 13/9/2009. Como não foram apresentados vídeos e fotografias que evidenciem a execução dos itens contratados, conforme o plano de trabalho, nas datas lá estabelecidas, não ficou comprovada a execução física do objeto, nos termos pactuados.
 (¿) 
A Premium não apresentou os documentos requeridos na prestação de contas, a fim de comprovar a regular execução dos recursos e há dúvidas sobre a data de realização do evento, além dos indicativos de que ele foi patrocinado com outras fontes de recursos. (destaques acrescidos) 
15. No âmbito da TCE 001.743/2015-5, apreciada por meio do Acórdão 10.924/2016-2ª Câmara, foi reprovada integralmente a execução física da avença, em face da comprovação de que o município, ente convenente, foi apenas um intermediário (apoiador) na realização do evento, não sendo atendidos, portanto, os requisitos de elegibilidade do convênio. Por oportuno, cabe transcrever o sumário do referido acórdão:
'Sumário:
TOMADA DE CONTAS ESPECIAL. CONVÊNIO. ALEGAÇÕES DE DEFESA. NÃO COMPROVAÇÃO DE REQUISITOS DE ELEGIBILIDADE DO AJUSTE. PREFEITURA ATUANDO COMO INTERMEDIÁRIA NA REALIZAÇÃO DE EVENTO POR ENTIDADE PRIVADA. NÃO COMPROVAÇÃO DA BOA E REGULAR APLICAÇÃO DOS RECURSOS FEDERAIS REPASSADOS. REJEIÇÃO. IRREGULARIDADE DAS CONTAS. DÉBITO. MULTA.'
16. À vista dessas considerações e da comprovação da execução física do evento, conforme concluiu a unidade técnica com fundamento nos documentos anexados às alegações de defesa, o Ministério Público entende que não há débito em relação a qualquer das despesas incorridas, inclusive em relação à despesa concernente à nota fiscal 218, emitida pela empresa contratada WN Locações Ltda., no valor de R$ 9.450,00. Ainda que não conste o número do convênio do referido documento fiscal, na coluna descrição dos serviços, há referência ao contrato 405/2004 (peça 25, p. 4-6) , firmado com a aludida empresa, para prestar serviços de locação de estruturas para a realização do V Festival Brasília de Cultura Popular. Além da nota fiscal e do contrato, consta também dos autos o extrato bancário da conta específica do ajuste (peça 20) e a cópia do cheque nominal à empresa (peça 23, p. 3-4) , os quais, no seu conjunto, evidenciam o nexo entre os recursos transferidos e a despesa em questão.
***
17. No que diz respeito às despesas com atrações musicais, no valor de R$ 60.000,00, deve-se fazer observações adicionais.
18. No entender deste representante do Ministério Público, a ausência dos recibos dos cachês, por si só, não é suficiente para imputar o débito ao gestor, uma vez que não se tem por pacífico, na jurisprudência do TCU, a imprescindibilidade da comprovação do recebimento dos valores pelos musicistas.
19. Nesse sentido, cabe ressaltar que, por meio do Acórdão 936/2019-Plenário, de relatoria do Ministro José Múcio Monteiro, o Tribunal remeteu pro futuro (ou seja, para o caso de 'novos convênios para contratação de produtoras e artistas') a comprovação do pagamento dos cachês, conforme trecho da referida deliberação transcrito abaixo:
'9.5. dar ciência ao Ministério do Turismo, no que tange ao uso de recursos públicos de novos convênios para contratação de produtoras e artistas com fundamento no art. 25, inciso III, da Lei 8.666/1993, do disposto nos itens a seguir, para que seja considerado na formalização e exame das respectivas prestações de contas:
 (¿) 
9.5.3. os documentos mencionados no subitem 9.5.1, associados a notas fiscais emitidas pelas intermediárias, se desacompanhados de documentos comprobatórios dos valores cobrados pelos artistas, a título de cachê, e o seu efetivo recebimento, emitidos pelos próprios artistas ou por seus representantes exclusivos, não se prestam a elidir eventual débito na aplicação de recursos federais;'
20. À vista disso, e considerando a inexistência de controvérsia a respeito da apresentação dos artistas e a existência de elementos aptos a estabelecer o nexo causal entre os recursos transferidos e a despesa relativa à contratação dos artistas, a saber: contrato de prestação de serviços (peça 25, p. 1-3) , nota fiscal (peça 24, p. 1) , cheque nominal à empresa contratada MC Valadares ME (peça 23, p. 1-2) e extrato bancário (peça 20, p. 2) , o Ministério Público opina no sentido de que deve ser afastado o dano no montante de R$ 60.000,00.
***
21. Ante o exposto, este representante do Ministério Público de Contas da União manifesta-se no sentido de serem julgadas regulares com ressalva as contas da Associação Cultural Acesa e de Rodrigo Cavalcanti Magalhães, dando-lhes quitação, com fulcro nos artigos 16, inciso II, e 18 da Lei 8.443/1992."
É o relatório.

Jonatas Moreth Mariano (OAB/DF 29.446) e outros, representando Associação Cultura Acesa.

Procurador Rodrigo Medeiros de Lima.

TOMADA DE CONTAS ESPECIAL. CONVÊNIO. MINISTÉRIO DO TURISMO. REALIZAÇÃO DE FESTIVAL. MULTIPLAS FONTES DE FINANCIAMENTO. AUSÊNCIA DE CONTRATO DE EXCLUSIVIDADE DAS APRESENTAÇÕES ARTÍSTICAS. AUSÊNCIA DE RECIBO DOS CACHÊS. CITAÇÃO. IRREGULARIDADE DAS CONTAS. DÉBITO PARCIAL. MULTA.

TOMADA DE CONTAS ESPECIAL (TCE)

Secretaria de Controle Externo de Tomada de Contas Especial (SecexTCE).

Trata-se de tomada de contas especial (TCE) instaurada pelo Ministério do Turismo (MTur) em desfavor da Associação Cultural Acesa e de seu dirigente à época, Rodrigo Cavalcanti Magalhães, em razão da impugnação total das despesas do Convênio 713302/2009, que tinha por objeto a implementação do projeto intitulado "V Festival Brasília de Cultura Popular". 
O convênio foi firmado no valor de R$ 166.700,00, sendo R$ 150.000,00 à conta do órgão concedente e R$ 16.700,00 referentes à contrapartida da entidade convenente. Os recursos federais foram liberados por meio da ordem bancária 2009OB802012, creditada na conta específica do convênio em 16/12/2009 (peça 20, p. 2) .
Na fase interna da TCE, o órgão concedente concluiu pela impugnação total das despesas devido a irregularidades na execução física e financeira do convênio. O Controle Interno anuiu a esse posicionamento.
No âmbito do TCU, os responsáveis foram regularmente citados.
O prazo regimental transcorreu sem que Rodrigo Cavalcanti Magalhães apresentasse alegações de defesa ou efetuasse o recolhimento do débito. Dessa forma, deve ser considerado revel, dando-se prosseguimento ao processo, conforme estabelece o art. 12, § 3º, da Lei 8.443/1992.
Por outro lado, a Associação Cultural Acesa apresentou alegações de defesa às peças 82 a 89, que foram analisadas pela Secex-TCE à peça 92. 
As principais irregularidades apuradas nesta TCE foram: i) não detalhar os valores dos patrocínios recebidos no evento, impossibilitando a necessária identificação de qual fonte recursos custeou cada parcela do objeto conveniado, impedindo a comprovação do imprescindível nexo de causalidade entre as execuções financeira e física do objeto do convênio; ii) contratar artistas sem licitação ou mediante processo de inexigibilidade, sem identificação dos artistas contratados, sem apresentação de contratos de exclusividade e sem comprovação do pagamento dos cachês aos artistas que se apresentaram, impedindo a comprovação do imprescindível nexo de causalidade entre as execuções financeira e física do objeto do convênio das despesas realizadas nessas contratações, no valor de R$ 60.000,00.
A unidade instrutora concluiu pelo não acolhimento da defesa apresentada, propondo julgar irregulares as contas de Associação Cultural Acesa e de Rodrigo Cavalcanti Magalhães, condená-los solidariamente em débito integral e aplicar-lhes multas individuais fundamentadas no art. 57 da Lei 8.443/1992. 
Por seu turno, o Ministério Público junto ao TCU divergiu do encaminhamento proposto por entender que não há débito a ser imputado aos responsáveis, apresentando as seguintes razões:
a ausência do detalhamento dos valores dos patrocínios recebidos não compromete a identificação de quais recursos custearam as despesas do convênio;
o fato de os documentos fiscais apresentarem o número do convênio descarta a hipótese de que um mesmo documento de despesa tenha sido utilizado para comprovar a utilização de recursos oriundos de fontes diversas;
 restou demonstrada a regularidade da aplicação financeira dos recursos no objeto pactuado;
 não seria razoável exigir do convenente a apresentação detalhada, na prestação de contas, dos demais patrocínios recebidos, visto que tal exigência não consta do termo do convênio;
teria sido comprovada a execução física do evento, conforme concluiu a unidade técnica;
 a ausência dos recibos dos cachês, por si só, não seria suficiente para imputar o débito ao gestor.
Quanto à primeira irregularidade (patrocínios recebidos no evento) , acompanho o encaminhamento proposto Ministério Público de Contas. 
Com efeito, o festival contou com o apoio do Ministério da Cultura, Ministério do Turismo, da Fundação Nacional de Arte (Funarte) , da Secretaria de Identidade e Diversidade Cultural, da Secretaria de Programas e Projetos Culturais, da Secretaria de Estado de Cultura do Distrito Federal, além de outros apoios locais, conforme relatado no Relatório de Cumprimento do Objeto (peça 14, p. 10) .
Trata-se, portanto, de evento custeado por múltiplas fontes públicas de financiamento, o que acarreta relevante risco de aplicação irregular de recursos públicos. Portanto, torna-se imprescindível que os documentos de despesas expressem, de forma inequívoca, a fonte de recursos utilizadas para os pagamentos.
Nesse ponto, sublinho que os documentos acostados aos autos fazem a devida vinculação das despesas realizadas para o cumprimento do plano de trabalho com os recursos provenientes do Convênio 713302/2009, o que afasta o risco de utilização do mesmo comprovante em prestações de contas diversas. Vale transcrever o seguinte trecho do parecer elaborado pelo parquet de contas (peça 96) : 
"11. Ademais, cumpre ressaltar que as notas fiscais emitidas pelas empresas contratadas (peças 24 e 30) estão acompanhadas de outros documentos que, no seu conjunto, demonstram a regularidade da aplicação financeira dos recursos no objeto pactuado, quais sejam: relatório de execução físico-financeira (peça 16) , relação de pagamentos (peça 17) , extrato bancário da conta específica (peça 20) , relatório da execução da receita e da despesa (peça 21) , cheques nominais às empresas (peças 23 e 29) , contratos firmados (peças 25 e 28) .
12. Além disso, não se considera razoável exigir do convenente a apresentação detalhada, na prestação de contas, dos demais patrocínios recebidos, visto que não consta da cláusula décima terceira do termo do convênio (peça 5, p. 13, 14 e 16) , que trata dos documentos que devem integrar a prestação de contas, tal exigência."
Contudo, quanto à segunda irregularidade (contratação irregular dos artistas) , acompanho a análise empreendida pela Secex-TCE. 
Cabe destacar a obrigação imposta ao convenente, mediante a cláusula terceira, inciso II, do termo de convênio, do qual o responsável tinha ciência e foi signatário. Ela exigia a comprovação de exclusividade dos empresários contratados em relação aos artistas, conforme cláusula terceira, inciso II, do termo de Convênio 713302/2009, peça 5, p. 6 (grifei) :
"jj) apresentar na prestação de contas, quando da contratação de artistas, consagrados, enquadrados na hipótese de inexigibilidade prevista no inciso III do art. 25 da Lei nº 8.666/1993, atualizada, por meio de intermediários ou representantes, cópia do contrato de exclusividade dos artistas com o empresário contratado, registrado em cartório, sob pena de glosa dos valores envolvidos. Ressalta-se que o contrato de exclusividade difere da autorização que confere exclusividade apenas para os dias correspondentes à apresentação dos artistas e que é restrita à localidade do evento, conforme dispõe o Acórdão nº 96/2008 - Plenário do TCU; 
Com efeito, a ausência do documento em questão representa grave impropriedade na execução convenial, visto que não atende aos pressupostos estabelecidos no inciso III do art. 25 da Lei de Licitações e Contratos para contratação direta por inexigibilidade. Contudo, como bem asseverou o parquet, a referida irregularidade, por si só, não enseja a condenação em débito. Para isso, cabe apurar a efetiva realização da apresentação contratada e, mais importante, o nexo de causalidade entre os recursos federais repassados ao convênio e o seu concreto recebimento pelo artista ou por seu representante devidamente habilitado (ex vi do Acórdão 1.435/2017-TCU-Plenário) .
Ressalto que, à época do convênio, já estava em vigor a Portaria MTur 153/2009, que impôs ao convenente o dever de exigir do contratante dos artistas/bandas o documento comprobatório do efetivo recebimento do cachê:
"O convenente deverá exigir do contratante dos artistas e/ou bandas e/ou grupos documento comprobatório do efetivo recebimento do cachê por parte dos mesmos, a ser apresentado no ato da prestação de contas." (art. 17, parágrafo segundo) 
Ocorre que, no caso em tela, não houve comprovação do efetivo pagamento aos artistas, em virtude da ausência de comprovantes assinados pelos próprios artistas ou por seus representantes legais identificados por meio de contrato social, contrato de exclusividade, instrumento de procuração ou declaração/carta de exclusividade, devidamente registrados em cartório, o que inviabiliza o estabelecimento do nexo causal entre os pagamentos e as apresentações artísticas, 
Portanto, deve ser imputado à Associação Cultural Acesa e a Rodrigo Cavalcanti Magalhães débito no valor de R$ 60.000,00, referente às apresentações artísticas.
Não obstante, entendo que, mediante a interposição de recurso de reconsideração, os responsáveis poderão acostar aos autos os comprovantes do recebimento dos valores pelos artistas contratados, conforme solicitado na defesa. 
Assim, diante da ausência de indícios de que os responsáveis tenham agido de maneira diligente ou adotado quaisquer medidas para resguardar o erário, reputo não ser possível reconhecer sua boa-fé, o que autoriza o imediato julgamento definitivo de mérito de suas contas, nos termos do art. 202, § 6º, do Regimento Interno do TCU. 
Nesse cenário, exsurge o dever de julgar irregulares as contas dos responsáveis, imputando-lhes débito parcial e aplicando-lhes multa, com amparo nos arts. 19 e 57 da Lei Orgânica do TCU.
Ante o exposto, voto por que o Tribunal adote o Acórdão que ora submeto à deliberação deste Colegiado.
TCU, Sala das Sessões, em 29 de junho de 2021.
Ministro BRUNO DANTAS 
Relator